【裁判字號】    98,易緝,73
【裁判日期】    990211
【裁判案由】    詐欺
【裁判全文】
臺灣高雄地方法院刑事判決  98年度易緝字第73號
公  訴  人  臺灣高雄地方法院檢察署檢察官
被      告  戊○○
上列被告因詐欺案件，經檢察官提起公訴（89年度偵緝字第1725
號）及移送併案審理（併辦案號：90年度偵字第495 號、90年度
偵字第496 號、91年度偵字第26920 號），被告於準備程序為有
罪之陳述，經本院合議庭裁定由受命法官獨任進行簡式審判程序
，判決如下：
    主  文
戊○○連續犯詐欺取財罪，處有期徒刑參月，如易科罰金，以銀
元參佰元即新臺幣玖佰元折算壹日。
    事  實
一、戊○○明知「雅族美容名店」（址設臺南縣永康市○○路
    201 號1 樓）之負責人為蘇耀輝，非其本人，且明知其與「
    雅族美容名店」之財務狀況均不佳，並無償債能力，竟基於
    意圖為自己不法所有之概括犯意，連續於附表一所示之時間
    ，向丁○○、乙○○、丙○○佯稱其所經營之「雅族美容名
    店」經營績效良好，欲向丁○○、乙○○訂購附表一編號1
    、2 所示之貨品，及委由丙○○施作附表一編號3-1 、3-3
    所示之工程、邀約丙○○投資雅族美容名店云云，致丁○○
    、乙○○、丙○○陷於錯誤，誤認戊○○為「雅族美容名店
    」之負責人，具清償能力，會依約給付貨款、工程款，而交
    付附表一所示之財物及進場施作附表一編號3-1 、3-3 所示
    之工程，戊○○並於民國88年9 月間，交付附表二編號2 所
    示之支票1 張予乙○○收執，惟該支票經乙○○於88年9 月
    6 日向銀行提示未獲兌現。
二、又戊○○明知附表二編號1 所示之支票屆期無法兌現，復於
    88年10月間，承前開意圖為自己不法所有之概括犯意，持附
    表二編號1 所示之支票向丁○○調借現款，並於發票日前之
    89年1 月25日，向丁○○謊稱上開支票之帳戶內存款不足，
    為免產生退票紀錄，須向丁○○借款15萬元，翌日即行返還
    云云，致丁○○信以為真，而陷於錯誤，於同日匯款新臺幣
    （下同）15萬元至「雅族美容名店」所申辦之臺灣中小企業
    銀行東臺南分行帳號00000000000 號帳戶，惟該支票屆期仍
    未獲兌現。嗣因戊○○避不見面，丁○○、乙○○及丙○○
    始知受騙。
三、案經丁○○、乙○○、丙○○訴由臺灣高雄地方法院檢察署
    檢察官偵查起訴及移送本院併辦。
    理  由
一、本件被告戊○○所犯係死刑、無期徒刑、最輕本刑為3 年以
    上有期徒刑以外之罪，其於準備程序就被訴事實為有罪之陳
    述，經本院告知簡式審判程序之旨，並聽取其與檢察官之意
    見後，認無不得或不宜改依簡式審判程序進行之情事，依刑
    事訴訟法第273 條之1 第1 項規定，裁定由受命法官獨任進
    行簡式審判程序，合先敘明。
二、上開犯罪事實，業據被告戊○○於本院審理中坦承不諱，核
    與證人即告訴人丙○○於偵查中、丁○○、乙○○於偵查、
    本院審理中之證述大致相符，且有臺灣中小企業銀行支票、
    合作金庫匯款單、大安商業銀行支票、高雄市票據交易所退
    票理由單、送貨單、臺南縣政府營利事業登記證、臺南縣政
    府98年12月8 日府經商字第0980294474號函及所附營利事業
    統一發證設立登記申請書與其他相關資料各1 份、臺灣中小
    企業銀行支票存根5 張、高雄市票據交易所票據查詢簡覆單
    2 份、承攬招牌工程之單據3 份（見偵一卷第5 頁、偵二卷
    第19、25-1至25-2、59至60頁、偵三卷第4 至5 頁、院二卷
    第30至42頁）在卷可稽，足認被告上開出於任意性之自自與
    事實相符，堪以採信。本案事證明確，被告犯行洵堪認定。
三、查被告戊○○行為後，刑法部分條文業於94年1 月7 日修正
    ，95年7 月1 日施行，修正後刑法第2 條第1 項規定：「行
    為後法律有變更者，適用行為時之法律，但行為後之法律有
    利於行為人者，適用最有利於行為人之法律」。上開規定係
    規範行為後法律變更所生新舊法律比較適用之準據法，是本
    身尚無比較新舊法之問題，應一律適用裁判時即修正後刑法
    第2 條之規定。又按比較時應就罪刑有關之共犯、牽連犯、
    連續犯、結合犯，以及累犯加重、自首減輕暨其他法定加減
    原因（如身分加減）與加減例等一切情形，綜其全部罪刑之
    結果而為比較；且就比較之結果，須為整體之適用，不能割
    裂分別適用各該有利於行為人之法律，此即法律變更之比較
    適用所應遵守之「罪刑綜合比較原則」及「擇用整體性原則
    」，此有最高法院24年上字第4634號判例、27年上字第2615
     號 判例、最高法院95年度第8 次刑庭會議決議可資參照。
    茲就本件新舊法之比較結果論述如下：
  (一)關於刑法第339 條第1 項、第2 項之法定刑罰金部分，依修
    正後刑法第33條第5 款之規定，最低額為新臺幣1,000 元，
    惟依被告行為時之罰金罰鍰提高標準條例第1 條前段、修正
    前之刑法第33條第5 款，依刑法施行法第1 條之1 第2 項前
    段，罰金之最低額則僅新臺幣30元。比較修正前後之刑罰法
    律，適用修正後之規定，對被告顯未有利。
  (二)修正前之刑法第56條規定連續犯以一罪論，而修正後之刑法
    則刪除第56條連續犯之規定，是於新法修正施行後，行為人
    之數犯罪行為，即須分論併罰。比較新舊法之結果，適用修
    正前之法律論以連續犯，對被告並無不利。
  (三)再罰金刑之加重及減輕，依修正後刑法第67條規定，其最高
    度及最低度同加減之，修正前刑法第68條則僅加減其最高度
    ，故就加重而言，修正後規定不利於被告，就減輕而言，修
    正後最低度亦減輕，較有利於被告。
  (四)綜合上開修正前、後刑法之整體比較，適用修正前之刑法對
    被告較為有利，故應適用被告行為時之刑法相關規定。
四、核被告戊○○所為詐欺告訴人丁○○、乙○○、丙○○交付
    附表一編號1 、2 、3-2 所示財物之行為，係犯刑法第339
    條第1 項之詐欺取財罪；詐欺告訴人丙○○施作附表一編號
    3-1 、3-3 所示工程之行為，就詐取材料部分，係犯同法第
    339 條第1 項之詐欺取財罪，就詐取勞務部分，係犯同法第
    339 條第2 項之詐欺得利罪。被告以一詐欺告訴人丙○○施
    作附表一編號3-1 、3-3 所示工程之行為，同時觸犯詐欺取
    財罪及詐欺得利罪，為一行為觸犯數罪名之想像競合犯，應
    從一重之詐欺取財罪處斷。被告所犯多次詐欺取財犯行，時
    間緊接，方法相同，所犯係犯罪構成要件相同之罪名，顯係
    基於概括犯意反覆為之，為連續犯，應依修正前刑法第56條
    之規定論以一罪，並加重其刑。爰審酌被告明知已無還款能
    力，仍向附表一所示之告訴人詐取財物、獲取施作工程之利
    益，惟念其犯後坦白承認犯行，前無任何犯罪紀錄，有臺灣
    高等法院被告前案紀錄表1 份在卷可佐，案發後已與告訴人
    乙○○、丙○○達成和解，有和解書2 份附卷足憑（見院二
    卷第61、87頁），另考量其犯罪目的、手段及被害人所受損
    害金額等一切情狀，認檢察官求處有期徒刑3 月，尚屬妥適
    ，因而量處如主文所示之刑，並諭知如主文所示之易科罰金
    折算標準。又被告行為後，關於易科罰金部分，修正後刑法
    刪除「因身體、教育、職業、家庭之關係或其他正當事由，
    執行顯有困難者」之要件，並將易科罰金之折算標準，由原
    配合廢止前之罰金罰鍰提高標準條例第2 條規定之銀元100
    元至銀元300 元折算1 日，提高為新臺幣1,000 元、2,000
    元或3,000 元折算1 日，是依修正後刑法第2 條第1 項前段
    之規定，應適用修正前之刑法第41條第1 項前段之規定，諭
    知易科罰金之折算標準。末按中華民國九十六年罪犯減刑條
    例施行前，經通緝而未於中華民國96年12月31日以前自動歸
    案接受偵查、審判或執行者，不得依本條例減刑，同條例第
    5 條定有明文。查本案被告於上開條例施行前之90年10月17
    日遭本院通緝，於98年8 月1 日始為警緝獲，有本院通緝稿
    、臺中縣警察局烏日分局通緝案件移送書各1 紙附卷可考（
    見院一卷第47頁、院二卷第3 頁），是揆諸上開規定，縱被
    告為本案犯行之犯罪時間在96年4 月24日之前，依法亦不得
    減刑，併予指明。
五、退併辦部分：
  (一)臺灣高雄地方法院檢察署91年度偵字第26920 號移送併辦意
    旨略以：被告戊○○之妻陳麗卿於89年1 月10日，加入以告
    訴人黃莉坪為首之儲蓄互助會2 會，陳麗卿並於同年7 月25
    日標得其中1 會，由被告簽發發票人均為被告，票面金額均
    為1 萬元，發票日期均為89年7 月25日之23張本票予告訴人
    ，惟上開本票屆期均未獲兌現，因認被告此部分所為，亦涉
    犯刑法第339 條第1 項之詐欺取財罪，且與起訴部分具有連
    續犯之裁判上一罪關係，爰移送本院併辦審理等語。
  (二)經查，被告之妻陳麗卿於89年1 月10日，加入以告訴人為會
    首之儲蓄互助會2 會，陳麗卿並於同年7 月25日標得其中1
    會，由被告簽發發票人均為被告，票面金額均為1 萬元，發
    票日期均為89年7 月25日之23張本票予告訴人，惟上開本票
    屆期均未獲兌現乙節，業據被告於本院審理中供陳不諱，核
    與證人即告訴人黃莉坪、證人張信堅、張素雲於警詢中、證
    人陳麗卿於偵查中之證述大致相符，且有本票23張在卷可證
    （見偵一卷第5 至12頁），堪信為真。被告與陳麗卿既為夫
    妻關係，被告代陳麗卿就得標款項開立支票，應認僅係為其
    妻清償合會債務，核與常情無違，縱事後被告開立之支票未
    獲兌現，僅足徵被告有未履行票據債務之行為，尚難遽認被
    告於開立支票之初，即有詐欺之犯意或為自己或陳麗卿之不
    法所有意圖。況被告並未對告訴人佯稱其具有如何之資力，
    藉以欺騙告訴人使陳麗卿參加合會，而係告訴人基於個人與
    陳麗卿間之信任關係，使陳麗卿入會，故亦無從認定被告有
    何施用詐術，使告訴人陷於錯誤之行為。綜上，檢察官移送
    併辦之事實，尚乏積極證據足資認定被告有詐欺取財之犯行
    ，從而，檢察官此部分移送併辦之事實，與起訴經本院論罪
    科刑之部分不具有裁判上一罪之關係，應退回由檢察官另為
    適法之處理。
據上論斷，應依刑事訴訟法第273 條之1 第1 項、第284 條之1
、第299 條第1 項前段，刑法第2 條第1 項前段、第339 條第1
項、第2 項，修正前刑法第56條、第55條、第41條第1 項前段，
刑法施行法第1 條之1 ，廢止前罰金罰鍰提高標準條例第2 條，
判決如主文。
本案經檢察官甲○○到庭執行職務。
中    華    民    國    99    年    2     月    11    日
                  刑事第十五庭    法  官  吳佳樺
以上正本證明與原本無異。
如不服本判決應於收受送達後10日內向本院提出上訴書狀，並應
敘述具體理由；如未敘述上訴理由者，應於上訴期間屆滿後20日
內向本院補提理由書（均須按他造當事人之人數附繕本）「切勿
逕送上級法院」。
中    華    民    國    99    年    2     月    11    日
                                  書記官  廖佳玲
附錄本判決論罪之法條：
中華民國刑法第339 條
（普通詐欺罪）
意圖為自己或第三人不法之所有，以詐術使人將本人或第三人之
物交付者，處5 年以下有期徒刑、拘役或科或併科1 千元以下罰
金。
以前項方法得財產上不法之利益或使第三人得之者，亦同。
前二項之未遂犯罰之。
附表一：
┌──┬───┬─────────┬────┬───────┐
│編號│被害人│詐騙時間          │詐得財務│詐得財物之價值│
│    │      │                  │及利益  │（新臺幣）    │
├──┼───┼─────────┼────┼───────┤
│1   │丁○○│88年7 月至8 月間之│印刷用品│40萬元        │
│    │      │某日              │        │              │
├──┼───┼─────────┼────┼───────┤
│2   │乙○○│88年9 月間之某日  │清潔用品│26萬8180元    │
├──┼───┼──┬──────┼────┼───────┤
│3   │丙○○│3-1 │88年4 月間之│招牌工程│32萬元        │
│    │      │    │某日        │（包含材│              │
│    │      │    │            │料及勞務│              │
│    │      │    │            │）      │              │
│    │      ├──┼──────┼────┼───────┤
│    │      │3-2 │88年5月     │入股金  │18萬元        │
│    │      ├──┼──────┼────┼───────┤
│    │      │3-3 │88年10月    │更換招牌│12萬元        │
│    │      │    │            │工程（包│              │
│    │      │    │            │含材料及│              │
│    │      │    │            │勞務）  │              │
└──┴───┴──┴──────┴────┴───────┘
附表二：
┌──┬───┬──────┬───────┬─────┬─────┬──────┐
│編號│發票人│支票號碼    │付款人        │帳號      │票面金額  │發票日      │
│    │      │            │              │          │（新臺幣）│            │
├──┼───┼──────┼───────┼─────┼─────┼──────┤
│1   │雅族美│AY0000000 號│臺灣中小企業銀│2213-8    │15萬元    │89年1 月31日│
│    │容名店│            │行東臺南分行  │          │          │            │
├──┼───┼──────┼───────┼─────┼─────┼──────┤
│2   │戊○○│AL0000000 號│大安商業銀行東│662-8     │25萬2000元│88年9 月5 日│
│    │      │            │高雄分行      │          │          │            │
└──┴───┴──────┴───────┴─────┴─────┴──────┘

司法院資訊處製作；財團法人民間司法改革基金會備份。
